【裁判字號】    89,訴,1885
【裁判日期】    900906
【裁判案由】    水土保持法
【裁判全文】
臺北高等行政法院判決                            八十九年度訴字第一八八五號
                              .
    原      告  甲○○
    被      告  臺北縣政府
    代  表  人  蘇貞昌縣長）.
    訴訟代理人  丙○○
                乙○○
右當事人間因水土保持法事件，原告不服行政院農業委員會中華民國八十九年八月二
十一日（八九）農訴字第八九０一一九九０五號再訴願決定，提起行政訴訟。本院判
決如左：
    主  文
原告之訴駁回。
訴訟費用由原告負擔。
    事  實
一、事實概要：緣台北縣警察局汐止分局汐止派出所前於民國（下同）八十八年七月
    一日，查獲原告同意康良益、陳進諒二人駕駛BX─0167號自用小客貨車，載運廢
    棄磚塊傾倒於原告之父與他人共有坐落汐止市○○段下寮小段七三八─三、七三
    八─四號山坡地上，案經被告於同年月二日派員會勘屬實，以其有違水土保持法
    規定，裁處原告新台幣（下同）六萬元罰鍰，原告不服提起訴願及再訴願，遞遭
    駁回，仍不甘服，遂提起行政訴訟。
二、兩造聲明：
    (一)原告聲明求為判決：再訴願決定、訴願決定及原處分均撤銷。
    (二)被告聲明求為判決：駁回原告之訴。
三、兩造之爭點：
    (一)原告是否為水土保持法第四條規定之水土保持義務人？
    (二)原告同意他人以廢棄磚塊土石填補系爭山坡地崩落部分，是否該當於水土保持
      法第八條第一項第五款所指治理或經營、使用山坡地而堆積土石之情形？
甲、原告主張之理由：
一、本件被告係以原告有僱用訴外人康良益、陳進諒二人於八十八年七月一日駕駛車
    號BX－0167自小客貨車載運廢棄磚塊於汐止市○○路八十六號前三十公尺處（即
    汐止段下寮小段七三八─三、七三八─四地號土地，以下簡稱系爭土地）傾倒之
    情事，並經被告於同年月二日派員會勘屬實，認為原告有違反水土保持法之規定
    ，裁處原告六萬元罰鍰。惟查，原告並無僱用康良益、陳進諒之情形，此觀訴願
    決定書明稱，原告於八十八年七月一日二十一時談話筆錄載明，八十八年五月中
    旬，訴願人（即原告）向康良益提及，如有廢棄磚塊，可在該凹地處填補，並無
    工資等情，足見原告並未僱用康良益二人等語，即可得知，故被告之認定，顯有
    錯誤。
二、次查，原告並非傾倒廢棄磚塊之行為人，亦非系爭土地之所有權人，此為訴願及
    再訴願機關所是認，故原告並非水土保持法第四條所稱之水土保持義務人。惟被
    告卻以原告有違反水土保持法第二十三條及第三十三條為由，處以罰鍰，顯有違
    法。即，本件訴願機關既認原告並無僱用康良益等二人之情形，則再訴願機關以
    警訊筆錄載有原告曾告知康良益等，系爭土地路面不平有凹洞，請將廢棄磚塊傾
    倒於該處，逕認原告縱非該土地所有人，亦係實際經營人或使用人，依法為水土
    保持義務人云云，自有誤會。蓋，
  (一)原告並無實際經營或使用系爭土地之情形，故再訴願機關率以原告有提及廢棄磚
    塊傾倒一事，即認原告為實際經營人或使用人，不僅與原告及康良益等二人間無
    任何僱傭關係之情形不合，亦與原告並無實際傾倒行為之情狀相悖，實難謂有理
    由。況倘再訴願機關之言可採，豈非任何人提及水土保持事宜，即屬實際之經營
    人或使用人並應負水土保持義務，寧有是理？
  (二)又按，「公、私有土地之經營或使用，依水土保持法應實施水土保持處理與維護
    者，該土地之經營人、使用人或所有人，為水土保持法所稱之水土保持義務人。
    而水土保持義務人即為有權使用山坡地之人，如為開發或經營山坡地，違反該法
    第十二條至第十四條之規定，致生水土流失者，始有水土保持法第三十三條第三
    項前段之適用。如無權使用山坡地之人，卻在公有或私人山坡地內未經同意擅自
    墾殖、占用或從事同法第八條第一項第二款至第五款之開發、經營或使用，致生
    水土流失者，即應依同法第三十二條第一項之規定處罰。此觀之水土保持法第四
    條、第三十二條、第三十三條之規定自明。」最高法院八十九年度台上字第四八
    九號判決著有明文。職是之故，原告既非系爭土地之所有權人，並非有權使用系
    爭土地之人，依法應非水土保持法第四條所稱之水土保持義務人，且原告既無任
    何實際傾倒之行為，被告機關遽為罰鍰處分，實有未洽。至康良益等二人是否為
    無權使用山坡地之人，或彼等應否依水土保持法第三十二條第一項予以處罰，乃
    另一問題，並非行政機關所得處罰（蓋水土保持法第三十二條第一項並無得處罰
    緩之規定），亦與原告無涉，故再訴願、訴願機關逕予駁回原告之請求，亦非適
    法。
三、退步而言，即使認為原告係受所有權人之委託管理系爭土地，即屬水土保持法所
    定之水土保持義務人。但，原告雖於八十八年五月有告知康良益以土石回填系爭
    土地崩落部分，惟此乃基於維護山坡地之安全，為求回復崩落前之原狀所為請託
    ，並無任何不法可言，亦與水土保持法第八條第一項第五款所指經營、使用山坡
    地而堆積土石之情形不同。況實際行為人康良益於事隔二個月後之八十八年七月
    一日如何回填土石以及其回填之範圍，因原告並無僱用康良益、陳進諒之情形，
    且彼等回填事前並未告知原告，原告自無依水土保持法第十三條之規定擬具水土
    保持計畫送請主管機關核定之可能。被告機關不察上情，認為原告未依法擬具水
    土保持計畫而違反水土保持法，容有誤會。
四、被告機關之說法與事實不合：
  (一)被告機關表示，原告於系爭土地上堆積土石，於八十八年七月一日遭台北縣警察
    局汐止分局當場查獲。惟，原告並無被告機關所稱遭警當場查獲不法之情形，當
    日遭開單告發之人乃康良益，並非原告。足見被告機關所言，並非事實。
  (二)同時，依被告機關八十八年九月十三日八八北府農六字第三五○六九八號函檢送
    之八十八年七月二日會勘紀錄，該會勘紀錄上雖列載原告為行為人，但當事人一
    欄僅有康良益及陳進諒二人簽名，可見本案之行為人並非原告，亦與原告無關。
  (三)又被告機關答辯書所檢送附件五之會勘紀錄，當事人欄竟無人簽名，與前揭被告
    機關函送原告所檢附之會勘紀錄內容不符，本案被告機關是否有故意更改或提出
    不實之會勘紀錄，顯有疑義，其用心可議。同時，八十八年七月二日當天，原告
    到達現場等候，卻無人到場，該會勘紀錄從何而來，實有疑問，而會勘紀錄上簽
    名之康良益及陳進諒又證明，彼等當時被拘留在汐止分局第三組，根本未到現場
    。因此，該會勘紀錄顯非事實，被告既無人會勘，何來會勘屬實？同時，由八十
    八年十月八日訴願書附件二之照片中可見，系爭土地確有崩塌而露出黃色泥土之
    情形。原告曾提供多張現場照片予被告，被告雖故意不提出原告所拍攝之崩塌照
    片，而提出原告從其他角度拍攝之照片，但從被告提出之第一張照片右上角有黃
    色泥土露出之情形，亦足證明系爭土地確有崩塌之現象。
五、復查，被告機關指稱，系爭土地並無崩塌情形，認為系爭土地上所堆置之土石，
    非係回復山坡地原狀之行為。但，
  (一)依卷附之現場照片系爭土地上所堆置磚石下方之土方有凹陷一大塊之情形亦可得
    知，系爭土地確有土石崩落流失之情形。
  (二)同時，依台北縣汐止市公所八十八年十月五日八八北縣汐建字第二三四四三號函
    所載，系爭土地因不斷遭雨水沖刷以致土方不斷崩落流失後，確有回填之事實。
    故被告之說法，與台北縣汐止市公所之認知有別，被告未經查證事實，即遽予作
    成原處分，自非允洽。
  (三)另查，原告因認康良益等人對於系爭土地之回填行為，目的係在回復山坡地之原
    狀，並無危害水土保持之情事，故原告自彼等回填迄今，對於系爭土地並無復為
    其他改善行為，而依台北縣政府八十九年一月二十六日八九北府農字第○三四二
    一一號函，被告於八十九年一月五日前往現場會勘時，認為系爭土地已完成植生
    覆蓋。由此可知，被告亦認康良益等人所為之回填行為，對於山坡地之水土保持
    及植生覆蓋功能，並無妨礙。彼等所為確屬回復山坡地之行為，原處分認定原告
    有違反水土保持法而堆積土石之事，顯然有誤。
六、綜上所述，原告並無違背水土保持法之情事，被告遽為罰鍰處分，顯有違法不當
    。請准賜判決撤銷再訴願決定、訴願決定及原處分，以保權利。
乙、被告主張之理由：
一、依據「水土保持法」第八條第一項：「下列地區之治理或經營、使用行為，應經
    調查規劃，依水土保持技術規範實施水土保持之處理與維護：．．．三、探礦、
    採礦、鑿井、採取土石或設置有關附屬設施。四、修建道路、公路、其他道路或
    溝渠等。五、於山坡地或森林區內開發建築用地，或設置公園、墳墓、遊憩用地
    、運動場地或軍事訓練場、堆積土石、處理廢棄物或其他開挖整地。．．．」第
    十三條第一項：「第八條第一項第五款之開發、經營或使用行為，其水土保持義
    務人應先擬具水土保持計畫，送請主管機關核定，如屬依法應進行環境影響評估
    者，並應檢附環境影響評估審查結果一併送核，其水土保持計畫未經主管機關核
    可前，各目的事業主管機關不得逕行核發或利用之許可。」第三十三條第一項：
    「有下列情形之一者，處新臺幣六萬元以上三十萬元以下罰鍰．．．二、違反第
    十二條至第十四條規定之一，未先擬具水土保持計畫或未依核定計畫實施水土保
    持之處理與維護者，或違反第二十三條規定，未在規定期限內改正或實施仍不合
    水土保持技術規範者。．．．．」。
二、本案原告未先擬具水土保持計畫經主管機關核可，即擅自於系爭山坡地上堆積土
    石，於八十八年七月一日先遭台北縣警察局汐止分局當場查獲，後又經被告派員
    會同相關單位人員於八十八年七月二日現場會勘，經勘查結果，該地確有堆積土
    石之事實。又據原告於八十八年八月間所提出申請函稱：本件系爭山坡地於去（
    八十七）年間受賀伯颱風所帶來之豪雨沖刷，而出現土石崩落，原告乃將該崩落
    之部份予以回填，以回復山坡地之原狀。此觀，該地倘因真有其事，而原告理應
    於颱風過後趕緊為此妥善處理，為何至今才對此有所作為，顯示該處並非為緊急
    案件所為。再該地若將施以回填，照理也應該用原崩落之土石回填，而不用廢棄
    磚塊回填。察原告所言，應屬虛捏，是本件辯解，無非飾卸，委難採信。本件違
    規事實已至臻明確，故被告依現場違規事實之認定並無錯誤，原告之主張，實不
    足採。
三、依據「水土保持法」第十三條第一項：「第八條第一項第五款之開發、經營或使
    用行為，其水土保持義務人應先擬具水土保持計畫，送請主管機關核定。如屬依
    法應進行環境影響評估者，並應檢附環境影響評估審查結果一併送核，其水土保
    持計畫未經主管機關核可前，各目的事業主管機關不得逕行核發或利用之許可。
    」，同法第八條第一項：「下列地區之治理或經營、使用行為，應經調查規劃，
    依水土保持技術規範實施水土保持之處理與維護」第五款：「於山坡地或森林區
    內開發建築用地，或設置公園、墳墓、遊憩用地、運動場地或軍事訓練場、堆積
    土石、處理廢棄物或其他開挖整地。」，原告於系爭土地上堆積土石，即應依水
    土保持法規定辦理，否則即為違法，又依水土保持法第四條規定：「公、私有土
    地之經營或使用，依本法應實施水土保持處理與維護者，該土地之經營人、使用
    人或所有人，為本法所稱之水土保持義務人。」原告為本案實際之經營人或使用
    人，即為水土保持之義務人，原告豈可因其非堆置土石之行為人，而規避其責任
    。本案未先擬具水土保持計畫經主管機關核可，即擅自堆積土石，已違反水土保
    持法之規定，故被告依法對原告裁處行政罰鍰，應屬適法無誤。綜上所述，原告
    主張顯不足採，敬請駁回其訴。
    理  由
一、按「下列地區之治理或經營、使用行為，應經調查規劃，依水土保持技術規範實
    施水土保持之處理與維護：．．．．．五、於山坡地或森林區內開發建築用地，
    或設置公園、墳墓、遊憩用地、運動場地或軍事訓練場、堆積土石、處理廢棄物
    或其他開挖整地。」「第八條第一項第五款之開發、經營或使用行為，其水土保
    持義務人應先擬具水土保持計畫，送請主管機關核定，如屬依法應進行環境影響
    評估者，並應檢附環境影響評估審查結果一併送核，其水土保持計畫未經主管機
    關核可前，各目的事業主管機關不得逕行核發開發或利用之許可。」「有下列情
    形之一者，處新台幣六萬元以上三十萬元以下罰鍰：．．．．二、違反第十二條
    至第十四條規定之一，未先擬具水土保持計畫或未依核定計畫實施水土保持之處
    理與維護者，或違反第二十三條規定，未在規定期限內改正或實施仍不合水土保
    持技術規範者。」分別為水土保持法第八條第一項第五款、第十三條第一項及第
    三十三條第一項第二款所規定。
二、查本件原告未經申准，同意康良益、陳進諒二人於八十八年七月一日，駕駛BX─
    0167號自用小客貨車載運廢棄磚塊傾倒於原告之父與他人共有坐落台北縣汐止段
    下寮小段七三八─三、七三八─四地號山坡地上，面積二十平方公尺，案經台北
    縣警察局汐止分局汐止派出所員警於當天下午六時許在現場查獲，並經被告派員
    於翌日會同汐止分局及汐止市公所人員勘查屬實，此有台北縣警察局汐止分局偵
    訊筆錄、被告八十八年七月二日會勘紀錄、原告所提系爭土地登記謄本及現場違
    規照片附原處分卷可稽，違規事實洵堪認定，雖然被告機關答辯書所檢送附件五
    之會勘紀錄上，當事人欄無人簽名，但不影響本件員警查獲康良益、陳進諒二人
    於八十八年七月一日，駕駛自用小客貨車載運廢棄磚塊傾倒於系爭山坡地事實之
    認定。至起訴意旨除否認僱用康、陳二人傾倒廢棄物外，並主張伊既非傾倒廢棄
    物之行為人，亦非土地所有權人，並非水土保持義務人，且伊請人以廢棄磚塊回
    填系爭山坡地崩落部分，目的在於回復原狀，不應受罰云云。經查，康良益於警
    訊時供稱：原告曾口頭告知伊，在汐止鎮○○路八十五號前三十公尺一塊私人土
    地（按即系爭山坡地），因路面不平有凹洞，請伊將廢棄磚塊傾倒於該處等情在
    卷，原告除於警訊時坦承「我於八十八年五月中旬告知康良益如有廢棄磚塊就傾
    倒到汐止鎮○○路八十五號前三十公尺處」、「因該處土地是我所有（按實係原
    告之父與他人共有），因路面不平有凹洞，所以請康良益將廢棄磚塊傾倒於該處
    」外，於本院審理時亦坦承「我於八十八年五月份有跟建築小包商康良益提過可
    將建築廢棄之磚塊回填於系爭土地崩塌處。土地所有權人雖為我父親（按實係原
    告之父與他人共有），但父親有委託我代為管理」等語在卷。顯見原告雖非系爭
    土地所有人，但既有管理之權責即係實際經營人或使用人。而依水土保持法第四
    條之規定，所謂水土保持義務人，除該土地之所有人外，尚包含經營人及使用人
    ，從而被告以原告為水土保持義務人，認其經營或使用系爭山坡地，有遵守「水
    土保持法」第十三條第一項規定之義務，並無不合。又水土保持法第十三條第一
    項所以規定同法第八條第一項第五款之開發、經營或使用行為，即於山坡地或森
    林區內開發建築用地，或設置公園、墳墓、遊憩用地、運動場地或軍事訓練場、
    堆積土石、處理廢棄物或其他開挖整地，其水土保持義務人應先擬具水土保持計
    畫，送請主管機關核定，乃因上開行為均係人為干涉自然環境，為確保山坡地或
    森林區內之治理或經營、使用行為，能依水土保持技術規範實施水土保持之處理
    與維護，自應先擬具水土保持計畫，送請主管機關核定。而使用建築廢棄之磚塊
    填補系爭山坡地崩塌處，乃以人為力量將外來之物強加於自然環境，自該當於「
    堆積土石」之規範意義，尚難謂係「回復原狀」，原告既於八十八年五月中旬即
    有意使用建築廢棄之磚塊填補系爭山坡地崩塌處，本應注意先擬具水土保持計畫
    ，送請主管機關核定，且非不能注意，卻始終未提出申請，僅私自授意康良益可
    傾倒建築廢棄之磚塊，並任憑其於八十八年七月一日率同陳進諒至現場傾倒廢磚
    塊，自已違反首揭水土保持法第十三條第一項之規定，被告依同法第三十三條第
    一項第二款規定，裁處法定最低額度六萬元罰鍰，並無不合。然原告既係在自己
    有權管理之土地上堆積土石，其目的又在防止系爭山坡地繼續崩塌，且堆積面積
    亦不大，僅因未依法定程序提出申請即觸法，其違規情節可謂輕微，尚非不可憫
    恕，惟因水土保持法並無微罪不舉或免罰之規定，被告只能依法加以處罰，併此
    明。
三、綜上所述，本件罰鍰處分於法並無不合，一再訴願決定遞予維持，均無違誤，原
    告起訴意旨，仍執陳詞及個人主觀之見解，請求撤銷訴願決定及原處分，為無理
    由，應予駁回。
據上論結，本件原告之訴為無理由，爰依行政訴訟法第九十八條第三項前段，判決如
主文。
中      華      民      國     九十     年      九      月      六      日
                    臺 北 高 等 行 政 法 院  第 五 庭
                                審 判 長 法  官    姜素娥
                                         法  官    帥嘉寶
                                         法  官    林文舟
右為正本係照原本作成。
如不服本判決，應於送達後二十日內，向本院提出上訴狀並表明上訴理由，如於本判
決宣示後送達前提起上訴者，應於判決送達後二十日內補提上訴理由書（須按他造人
數附繕本）。
中      華      民      國     九十     年      九      月      七      日
                                         書記官    林孟宗


司法院資訊處製作；財團法人民間司法改革基金會備份。
